【裁判字號】    97,重上,176
【裁判日期】    970723
【裁判案由】    租佃爭議
【裁判全文】
臺灣高等法院民事判決                 97年度重上字第176號
上  訴  人  乙○○
訴訟代理人  簡長順律師
被上訴人    財團法人台灣省私立八德殘障教養院
法定代理人  甲○○
訴訟代理人  陳宏瑄律師
上列當事人間租佃爭議事件，上訴人對於中華民國97年2月5日台
灣桃園地方法院96年度訴字第560號第一審判決， 提起上訴，本
院於97年7月9日言詞辯論終結，判決如下：
    主      文
上訴駁回。
第二審訴訟費用由上訴人負擔。
    事實及理由
一、本件被上訴人主張：兩造前於民國75年６月21日，就坐落桃
    園縣八德市○○段３號（重測前為大湳段1474號），榮興段
    812、813、809號（重測前為大湳段1497、1499、1500號)等
    四筆土地（地目均為田）之如原判決附圖（下稱附圖）所示
    Ａ (2623.67平方公尺）、Ｂ（2373.82平方公尺）、Ｃ1(37
    5.16平方公尺）、Ｃ2（1247.65平方公尺)及Ｃ3(1631.92平
    方公尺）部分之土地（下稱系爭耕地)，訂定臺灣省桃園縣
    八興字第33之1號私有耕地租約（下稱系爭耕地租約）後，
    上訴人竟於95年間，擅自將其中榮興段812及813號土地，提
    供他人堆置砂石，違反區域計畫法，而有不自任耕作之情事
    。該耕地租約依耕地三七五減租條例（下稱減租條例）第16
    條第1項、第2項之規定，已然無效。縱認系爭耕地租約並未
    因此而無效，上訴人就812、8 13號土地，於申准94年第1期
    （94年3月至7月)休耕期滿後，未於同年８月起復耕，卻任
    由他人於其上任意堆置砂石，迄95年10月間，各該土地地貌
    仍屬廢耕狀態，顯見上訴人亦有非因不可抗力繼續一年不為
    耕作之情。為此，伊已於95年８月17日寄交存證信函，為終
    止系爭耕地租約之意思表示。系爭耕地租約雖已無效或經伊
    終止，卻為上訴人所否認，迄仍拒絕交還伊承租之耕地，伊
    自有即受確認判決之法律上利益。爰求為確認兩造間就系爭
    耕地之（三七五）耕地租賃關係不存在，及上訴人應交還伊
    如附圖所示Ａ、Ｂ、Ｃ1、Ｃ2、Ｃ3部分土地之判決。
二、上訴人則以：伊並未將系爭耕地借予或同意他人堆放砂石，
    且伊於遭桃園縣政府處以罰鍰後，即配合清除所堆置之砂石
    ，回復農用原貌，無被上訴人所指不自任耕作，或非因不可
    抗力繼續一年以上不為耕作之情。況伊承租之耕地，並非每
    筆均遭他人堆放砂石，且堆放砂石之面積，亦僅占承租耕地
    之一小部分，如認為全部租約均因之無效，有違比例、衡平
    原則等語，資為抗辯。
三、原審為上訴人敗訴之判決（即確認兩造間就系爭耕地之耕地
    三七五租賃關係不存在，及上訴人應交還被上訴人如附圖所
    示Ａ、Ｂ、Ｃ1、Ｃ2、Ｃ3部分之土地。關於返還土地部分
    ，並准供擔保，得為假執行），上訴人不服，提起第二審上
    訴。聲明：(一)原判決廢棄。(二)被上訴人在原審之訴及假執行
    之聲請均駁回。被上訴人則聲明駁回上訴人之上訴。
四、查兩造前就系爭耕地，訂定系爭耕地租約。系爭耕地中之榮
    興段812、813號土地，因堆放砂石，於95年８月29日，經桃
    園縣政府以違反區域計畫法第15條土地使用管制之規定為由
    ，對上訴人處以罰鍰等事實，有兩造不爭執之耕地租約、桃
    園縣政府府地用字第0950253591號裁決書可稽（原審卷22頁
    、76頁），堪認為真實。
五、被上訴人主張上訴人承租系爭耕地後，於95年間，擅自提供
    他人違法堆放砂石，有減租條例第16條第１項所定不自任耕
    作之情，依同條第２項之規定，該耕地租約已然無效等情，
    為上訴人所否認，並以前揭情詞置辯。經按承租人應自任耕
    作，並不得將耕地全部或一部轉租於他人；承租人違反前項
    規定時，原訂租約無效，得由出租人收回自行耕種或另行出
    租，減租條例第16條第1項、第2項定有明文。所謂承租人應
    自任耕作，係指承租人應以承租之土地供自己從事耕作之用
    而言；如承租人以承租之土地建築房屋居住或供其他非耕作
    之用者，均不在自任耕作之列，屬原訂租約無效之原因（參
    見最高法院70年台上字第4637號判例意旨）。至所稱原訂租
    約無效，係指原租約無待於出租人另為終止表示，當然向後
    失其效力，租賃關係因而歸於消滅，且係全部租約均歸於無
    效而言（最高法院80年台再字第15號、46年度台上字第57
    號判例參照）。本件經查，上訴人承租系爭耕地後，其中榮
    興段812、813號之部分土地，因違法供作砂石堆放廠（場）
    ，前經桃園縣政府對上訴人處以罰鍰，除如上述外，並有桃
    園縣八德市非都市土地違規使用案件處理查報表，及違規使
    用之現場照片可稽（同上卷79頁至81頁）。再參酌本件桃園
    縣政府耕地租佃委員會調處卷宗內所附之照片，上開二筆耕
    地於95年７月間，其上有數堆大面積之砂石堆積，左側並放
    置一貨櫃屋，且有砂石車及堆土機正在其內工作。另依95年
    ９月12日拍攝之照片所示，該二筆耕地雖已無大量砂石之堆
    放，惟地面仍舖設水泥或砂石，且堆置大量方型水泥石塊。
    迨依95年10月16日拍攝之照片，始見上開耕地地面上之水泥
    被挖除，石塊經移去，惟斯時仍未見供耕作之用。足見上訴
    人承租之榮興段812、813號耕地之部分，於95年7月至9月間
    ，有供作砂石堆放場之用，至為明確。
六、上訴人辯稱伊因合法申准休耕，故未於該耕地耕作。伊並未
    同意他人於其上堆放砂石，亦不知遭他人堆放砂石，無減租
    條例第16條第１項所定之不自任耕作情事等語，據其提出94
    年第１期休耕申報書，並舉證人張進義為證。經查，上訴人
    雖申准94年第1期（94年3月至7月）休耕，惟自94年第2期 (
    94年8月至11月)起，即無續為休耕之申請，有八德市公所函
    文可憑（原審卷87、88頁）。乃於未屬休耕期間之95年７月
    間，系爭耕地中之榮興段812、813號土地之部分，即遭民眾
    檢舉，並經八德市公所查獲違法堆置大量砂石（同上卷78、
    79頁）。而依上開照片顯示，該二筆耕地上除堆置大量砂石
    （其中榮興段813號土地違規堆置砂石之範圍為0.1399公頃
    ，同段812號土地違規堆置之範圍，更廣達0.2公頃，見原審
    卷79至81頁之土地違規使用案件處理查報表）外，並放置貨
    櫃屋。而該堆置之砂石，顯經由砂石車運送，而見頗具砂石
    場之營業規模。再參以上訴人自承之居住處所（桃園縣八德
    市大興里湳底3號），距上開二筆供作砂石堆放場之耕地，
    僅480公尺，業經原審勘驗並丈量明確（同上卷129頁)。及
    其亦坦言自70幾年間承租系爭耕地時起，即在系爭耕地上耕
    種，不曾中斷。而榮興段812、813號土地供作砂石堆放場時
    ，上訴人仍有在其餘耕地上種菜（原審卷117頁)等語。暨經
    原審勘驗結果，榮興段812、813號土地，恰在上訴人承耕其
    他兩筆耕地之旁或斜對面（同上卷117、118頁）等情。上訴
    人諉為不知該承租之耕地遭人堆放砂石云云，實無可取。
七、證人張進義雖證稱：伊為上訴人之小舅子，係伊自作主張，
    未經上訴人之同意，將榮興段812、813號之部分土地供朋友
    堆置砂石使用，嗣上訴人接到違規使用罰單後，伊有去回復
    土地原狀等語（原審卷49至52頁）。然查，張進義就究係同
    意何人堆放砂石？砂石堆放之期間為何？及何時始告知上訴
    人提供土地供他人堆放砂石？等節，既均稱不知情，實難據
    其其餘之證詞，以為有利於上訴人之認定。況審酌張進義所
    稱：乙○○（上訴人）接到罰單，我才知道還在堆放（砂石
    ）等語（同上卷50頁），適見上訴人於遭桃園縣政府裁罰前
    ，即已知悉上開耕地有供他人堆置砂石而非供作耕作之情事
    。依上說明，原訂之系爭耕地租約，自屬無效。又上訴人承
    租榮興段812、813號之部分土地，供作他人砂石堆放（場）
    ，而不自任耕作之面積，已廣達0.3餘公頃。則認定本件之
    原訂耕地租約已然無效，尚無上訴人所指違反比例或衡平原
    則之情。上訴人執此為辯，仍無可取。
八、綜上所述，兩造間就系爭耕地之原訂系爭耕地租約，既因上
    訴人未自任耕作而無效，被上訴人求予確認該耕地租約（關
    係）為不存在，及請求上訴人返還系爭耕地，即屬有理，應
    予准許。原審據此為上訴人敗訴之判決（關於命上訴人交還
    土地部分，並准被上訴人供擔保後，得為假執行。按原判決
    主文第四項關於得供擔保為假執行部分，漏載「本判決第二
    項」），經核於法並無違誤。上訴論旨，指摘原判決不當，
    聲明廢棄，非有理由。至於上訴人其餘訴之主張，及兩造其
    他之攻擊防禦方法，經核與本件判決之結果不生影響，爰不
    予逐一論酌，附此敘明。
九、據上論結，本件上訴為無理由。依民事訴訟法第449條第1項
    、第78條，判決如主文。
中    華    民    國    97    年    7     月    23    日
                    民事第十二庭
                        審判長法  官   陳駿璧
                              法  官   陳邦豪
                              法  官   王仁貴
正本係照原本作成。
如不服本判決，應於收受送達後20日內向本院提出上訴書狀，其
未表明上訴理由者，應於提出上訴後20日內向本院補提理由書狀
（均須按他造當事人之人數附繕本）上訴時應提出委任律師或具
有律師資格之人之委任狀；委任有律師資格者，另應附具律師資
格證書及釋明委任人與受任人有民事訴訟法第466條之1第1項但
書或第2項（詳附註）所定關係之釋明文書影本。
中    華    民    國    97    年    7     月    24    日
                              書記官   章大富
附註：
民事訴訟法第466條之1（第1項、第2項）：
對於第二審判決上訴，上訴人應委任律師為訴訟代理人。但上訴
人或其他法定代理人具有律師資格者，不在此限。
上訴人之配偶、三親等內之血親、二親等內之姻親，或上訴人為
法人、中央或地方機關時，其所屬專任人員具有律師資格並經法
院認為適當者，亦得為第三審訴訟代理人。


司法院資訊處製作；財團法人民間司法改革基金會備份。
